臺灣嘉義地方法院民事判決
                                      110年度訴字第257號
原      告  官明諺    住嘉義縣○○鄉○○村00鄰○○路000                          號
訴訟代理人  呂維凱律師
被      告  王國田  

被      告  陳慶芳  

被      告  施寳容  

訴訟代理人  施王瓊敏
被      告  陳威志  
被      告  葉寶輝  
被      告  張靜如  

兼上列一人
訴訟代理人  張雪貴  

被      告  葉建良  

訴訟代理人  葉寶昌  
被      告  楊森峯  

被      告  楊心華  

被      告  楊勝勳  

被      告  楊宗烜  

兼上列四人
訴訟代理人  楊龍欽  

被      告  陳通寳  


被      告  陳慶吉  

被      告  陳樹來  
被      告  林陳瑞雪
被      告  蔡麗美  


被      告  陳榕尉  

上列六人之
訴訟代理人  洪千雅律師
被      告  陳世展  

上列當事人間請求分割共有物事件，於民國110年5月10日言詞辯
論終結，本院判決如下：     
    主  文
兩造共有坐落於嘉義縣○○鄉○○段000地號土地，應予分割為如附
件嘉義縣水上地政事務所民國110年5月3日土地複丈成果圖所示
：㈠編號668(A)部分面積70.76平方公尺，分歸由被告葉寶輝取得
；㈡編號668(B)部分面積113.99平方公尺，分歸由原告官明諺取
得；㈢編號668(C)部分面積60.39平方公尺，分歸由被告楊宗烜、
楊勝勳、楊森峯、楊龍欽、楊心華共同取得，並按原持分比例保
持共有；㈣編號668(D)部分面積56.18平方公尺，分歸由被告陳世
展取得；㈤編號668(E)部分面積54.69平方公尺，分歸由被告陳威
志取得；㈥編號668(F)部分面積51.52平方公尺，分歸由被告張靜
如、張雪貴共同取得，並按原持分比例保持共有；㈦編號668(G)
部分面積49.71平方公尺，分歸由被告王國田取得；㈧編號668(H)
部分面積48.14平方公尺，分歸由被告施寳容取得；㈨編號668(I)
部分面積68.86平方公尺，分歸由被告葉建良取得。
兩造應補償人、受補償人及補償之金額如附表一所示。
訴訟費用由兩造按如附表二訴訟費用分擔比例欄所示之比例負擔
。
    事  實
甲、原告方面
壹、聲明：
一、兩造共有坐落嘉義縣○○鄉○○段000地號(面積574.24平方公尺
    )，請准予原物分割，分割方法如嘉義縣水上地政事務所民
    國110年5月3日複丈成果圖。
二、訴訟費用由兩造依原持分比例負擔。
貳、陳述：
一、查坐落嘉義縣○○鄉○○段000地號(面積574.24平方公尺，係兩
    造共有之土地，原告持分2865分之281；有謄本及地籍圖可
    證。
二、按：「各共有人，除法令另有規定外，得隨時請求分割共有
    物。但因物之使用目的不能分割或契約訂有不分割之期限者
    ，不在此限。」民法第823條第1項定有明文；又「共有物之
    分割，依共有人協議之方法行之。」、「分割之方法不能協
    議決定，或於協議決定後因消滅時效完成經共有人拒絕履行
    者，法院得因任何共有人之請求，命為下列之分配：一、以
    原物分配於各共有人。但各共有人均受原物之分配顯有困難
    者，得將原物分配於部分共有人。二、原物分配顯有困難時
    ，得變賣共有物，以價金分配於各共有人；或以原物之一部
    分分配於各共有人，他部分變賣，以價金分配於各共有人。
    」、「以原物為分配時，因共有人之利益或其他必要情形，
    得就共有物之一部分仍維持共有。」、「共有人相同之數不
    動產，除法令另有規定外，共有人得請求合併分割。」，同
    法第824條第1、2、4、5項另有明文。查系爭土地並未有不
    分割之約定，亦無不能分割之情事，嗣原告請求被告協議分
    割，惟均未能達成協議，以至迄今仍未能分割，為此，原告
    爰依民法第824條規定訴請裁判分割；並請鈞院依民國110年
    5月3日水上地政事務所複丈成果圖為分割。
參、證據：提出嘉義縣○○鄉○○段000地號土地登記謄本、地籍圖
    謄本及現場照片等資料。
乙、被告方面
壹、被告陳通寳、陳慶吉、陳樹來、林陳瑞雪、蔡麗美、陳榕尉
    ：
一、聲明：同意分割。
二、陳述：同意分割，但就找補的方式，希望原告能再提出具體
    方案。若找補方式合理，被告同意原告提出以110年5月3日
    水上地政事務所複丈成果圖為分割，但若找補之金額與現價
    差距過大，被告將另提出其他分割方案。我們希望找補的金
    額為每坪新台幣(下同)20萬元，亦即每平方公尺大約60,500
    元。
三、證據：未提出證據資料。
貳、被告陳威志：
一、聲明：同意分割。　　
二、陳述：同意分割，也同意採用110年5月3日水上地政事務所
    土地複丈成果圖。但是就找補金額，應該是每坪為75,270元
    ：
(一)110年3月22日當日協商事實：
１、嘉義縣○○地○○○○○○○○○○○○○○○○○○○○○段000地號總面積574.24
    平方公尺相符合。
２、複丈成果圖現況建物9戶，共有人計14人權利範圍持分總計為
    289.9平方公尺(占總面積50.49%)；以圖編地號部分而為原
    物分配，以所有多於現有持分之面積284.34平方公尺(占總
    面積49.51%)，命其為價格補償並為應提補償價金。
３、無現況建物應受價金補償共有人計7人，每人權利範圍均持分
    40.62平方公尺，權利範圍持分總面積284.34平方公尺。
４、無現況共有人受價金補償權利總合與現況分配應提價金補償
    面積絲毫無差；依65年來建物從未有所增建，其先人於地上
    物移轉時，對土地權利持分登記即存有嚴重瑕疵；無現況共
    有人今開價20萬元/坪，超乎情理與市場行情。而今為現況
    原物分配，應提補償價金共有人均認原物未增，實有重覆索
    價之嫌。
５、既已事過境遷無法追究，原物分配共有人仍願依法提補償價
    金而為原物分配；唯一要求無現況受補償共有人，本公平、
    誠信原則勿再苛求超乎市場行情之價金補償。
６、因上述之爭執理由，雙方110年3月22日價金協商無法達成。
(二)110年4月9日為全體共有人之公共利益與誠信原則，複丈成
    果圖編之現況建物共有人(含原告)，以公平、公正之原則，
    依據內政部地政司「不動產交易實價查詢服務網」查詢資料
    ，以鹿草鄉鹿西段668地號之相近地標110年1月以降土地交
    易之實價登錄價格平均值，與受價金補償之無現況建物共有
    人再度商。計算方式如下(依據110年4月17日民事陳報狀㈡附
    件一登錄核算)：
１、實價登錄計四筆其登錄實價為8.4萬/坪＋3·5萬/坪＋4萬/坪＋5·
    6萬/坪＝21.5萬/坪。取其平均值21.5萬除4＝53,750元/坪。
２、提補償價金共有人誠意補貼無現況共有人稅金損失30%，其合
    議價金為53,750元∕坪×l.3＝69,875元∕坪。即約70,000元/坪
    。
３、無現況建物共有人恣意開價再降為15萬/坪，無奈其價不符市
    場行情，實相差甚鉅。致無法達成合意價金共識。
(三)110年4月17日除少數無現況建物共有人缺席，全體共有人進
    行第三度協商，為解決問題期取得共識以為補償價金之確認
    。
１、為符合現有市場實況，以原物分配與出席之無現況共有人共
    識下，再以誠意追加鄰近建地仲介求售價列入核算以求達成
    協商共識之合意價金。內政部地政司不動產交易實價登錄平
    均價金53,750元/坪＋仲介求售價62,100元/坪，總合取其平
    均值57,926元/坪(57,900元/坪)為起價。
２、以現況原物分配之共有人，願補貼無現況建物共有人的稅金
    損失30%，其核算價金57,900元/坪×l.3＝75,270元/坪，即約
    75,300元/坪。其確認合意補償價金換算應為22,800元/平方
    公尺。
(四)歷經110年3月22日、4月9日及4月17日等三度協商，相對共
    有人21人有14人確認達成共識占共有人比例66.67%，其權利
    範圍持分比例占共有物比例50.49%，超過權利範圍持分半數
    以上。檢附分割共有物補償價金協調確認共有人名冊。
(五)本全體共有人之公共利益，以誠信公平、公正原則，慎重擷
    取內政部實價資訊，尊重地段市場行情，誠意補貼無現況建
    物共有人稅金損失，經多次協商確認找補價金，應無再鑑價
    之必要。謹檢附分割共有物補償價金協調確認共有人名冊，
    請鈞院明鑑裁決，以維護合法權益與公平正義。
三、證據：提出內政部地政司不動產交易實價查詢服務網地標查
    詢實價登陸圖說、嘉義縣鹿草鄉鹿西段信義房屋/鹿草美建
    地求售資料及分割共有物補償價金協商確認共有人名冊等資
    料。
參、被告施寳容、張靜如、張雪貴、葉建良、王國田、陳慶芳、
    葉寶輝：
一、聲明：同意分割。　　
二、陳述：同意分割，也同意採用110年5月3日水上地政事務所
    複丈成果圖。
三、證據：未提出證據資料。　　
肆、被告楊森峯、楊心華、楊勝勳、楊宗烜、楊龍欽、陳世展：
一、聲明：同意分割。　　
二、陳述：同意分割，也同意採用110年5月3日水上地政事務所
    複丈成果圖。但是找補的部分，房子是我們以前買的，以前
    買的時候，土地的坪數他們就登記不夠給我們，我們不知道
    有去占用，等於一條牛扒兩層皮，且價錢又那麼高。
三、證據：未提出證據資料。　　
    理  由
一、按民法第823 條規定：「各共有人，除法令另有規定外，得
    隨時請求分割共有物。但因物之使用目的不能分割或契約訂
    有不分割之期限者，不在此限。前項約定不分割之期限，不
    得逾五年；逾五年者，縮短為五年。但共有之不動產，其契
    約訂有管理之約定時，約定不分割之期限，不得逾三十年；
    逾三十年者，縮短為三十年。前項情形，如有重大事由，共
    有人仍得隨時請求分割。」另同法第824條第1至3項規定：
    「共有物之分割，依共有人協議之方法行之。分割之方法不
    能協議決定，或於協議決定後因消滅時效完成經共有人拒絕
    履行者，法院得因任何共有人之請求，命為下列之分配：一
    、以原物分配於各共有人。但各共有人均受原物之分配顯有
    困難者，得將原物分配於部分共有人。二、原物分配顯有困
    難時，得變賣共有物，以價金分配於各共有人；或以原物之
    一部分分配於各共有人，他部分變賣，以價金分配於各共有
    人。以原物為分配時，如共有人中有未受分配，或不能按其
    應有部分受分配者，得以金錢補償之。」
二、經查，本件坐落嘉義縣○○鄉○○段000地號，面積574.24平方
    公尺之土地，為兩造所共有，此有土地登記謄本可稽。上揭
    土地並無不能分割之情形，兩造亦無不分割之約定，惟兩造
    無法以協議定分割的方法，因此，原告請求法院以判決分割
    ，於法無不合，應予准許。
三、次按，法院就共有物為裁判分割時，應顧及公平、當事人之
    聲明、應有部分之比例與實際是否相當、共有物之客觀情狀
    、性質、價格與經濟價值、共有利益、各共有人之主觀因素
    ，與使用現狀、利害關係等因素為綜合判斷。經查，本件
　　嘉義縣○○鄉○○段000地號土地上有建物數棟，目前使用現況
    如附件嘉義縣水上地政事務所民國110年5月3日土地複丈成
    果圖所示，土地上建物現為原告官明諺及被告葉寶輝、楊宗
    烜、楊勝勳、楊森峯、楊龍欽、楊心華、陳世展、陳威志、
    張靜如、張雪貴、王國田、施寳容、葉建良等人所有及管理
    、使用。復查，原告主張之方案與被告陳威志110年3月22日
    陳報狀之意見相同，即由現況建物使用之共有人取得建物坐
    落之土地，其餘未分得土地者以價金找補。又查，本件於11
    0年5月10日言詞辯論時，兩造共有人到庭時，除因價金找補
    的數額有爭執外，就系爭土地分割方法，原則上均表示同意
    採用110年5月3日水上地政事務所的複丈成果圖。本院審酌
    嘉義縣水上地政事務所110年5月3日複丈成果圖所示之分割
    方法，符合土地的使用現況，並經兩造共有人一致同意採用
    ，是屬於合理妥適的分割方法，應可堪採認，爰諭知如主文
    第一項所示。
四、另查，本件嘉義縣○○鄉○○段000地號土地，經分割後，部分
    共有人所分得的面積有增、減。而查，上揭668地號的土地
    ，目前當期公告土地現值為35,000元/平方公尺。本院另參
    酌內政部不動產交易實價的登錄資料，上揭668地號土地鄰
    近地區，即鹿草鄉鹿西段961～990地號，在於110年2月間，
    土地交易價格約為84,198元/坪，即約25,437元/平方公尺（
    註：1坪≒3.31平方公尺）。另外，鹿草鄉鹿西段991～1020地
    號，在於110年2月間，土地交易價格約為40,060元/坪，即
    約12,103元/平方公尺。而查，鹿西段961地號，110年1月公
    告土地現值為14,500元/平方公尺；在於110年2月間實際交
    易價格25,437元/平方公尺，約為公告現值的1.7543倍。另
    鹿西段990地號，110年1月公告土地現值為10,500元/平方公
    尺；在於110年2月間實際交易價格25,437元/平方公尺，則
    約為公告現值的2.4226倍。另外，鹿西段991地號，於110年
    1月公告土地現值為10,500元/平方公尺；在於110年2月間實
    際交易價格12,103元/平方公尺，大約為公告現值的1.1527
    倍。另鹿西段1020地號部分，110年1月公告土地現值為10,5
    00元/平方公尺；在於110年2月間實際交易價格12,103元/平
    方公尺，也是約為公告現值的1.1527倍。因此，一般市場行
    情，土地交易金額大多是高於政府公告的土地現值。本院經
    參酌上述鹿西段961、990、991、1020地號部分，在於110年
    2月間實際交易價格，與公告土地現值的差距，認為本件嘉
    義縣○○鄉○○段000地號土地，應以50,000元/平方公尺的價格
    ，即約公告現值的1.4286倍，補償因土地分割而有減少受分
    配面積的共有人。亦即，上揭668地號土地，因分割而有增
    、減之找補金額，應以每平方公尺50,000元作為計算標準。
    依此金額計算，本件兩造應補償人、受補償人及補償之金額
    ，即為如附表一所示之找補金額。爰諭知如主文第二項所示
    。
五、末按，因共有物分割、經界或其他性質上類似之事件涉訟，
    由敗訴當事人負擔訴訟費用顯失公平者，法院得酌量情形，
    命勝訴之當事人負擔其一部，民事訴訟法第80條之1定有明
    文。又分割共有物之訴訟，係合兩造之必要共同訴訟，原、
    被告之間本可互換地位，是以本院認本件應由兩造按原應有
    部分之比例分擔訴訟費用，較為公允，爰諭知如主文第三項
    所示。
六、據上論斷，本件原告之訴為有理由，依民事訴訟法第80條之
    1、第85條第1項但書，判決如主文。
中　　華　　民　　國　　110 　年　　5 　　月　　24　　日
                  民事第二庭法　官　呂仲玉   
以上正本係照原本作成。
如對本判決上訴，須於判決送達後20日內向本院提出上訴狀。如
委任律師提起上訴者，應一併繳納上訴審裁判費。
中　　華　　民　　國　　110 　年　　5 　　月　　24　　日
                            書記官　朱鴻明
　　　　　　　　　　　　　　
附表一：補償金額表（以110年5月3日土地複丈成果圖計算）
　　　  上方欄「㎡」係減少面積；左方欄「㎡」係增加面積。
　　　  單位價格：50,000元/㎡（即約165,500元/坪）。
受補償人：→  陳通寳 (減少40.62㎡) 陳慶吉 (減少40.62㎡) 陳樹來 (減少40.62㎡) 林陳瑞雪 (減少40.62㎡) 蔡麗美 (減少40.62㎡) 陳榕尉 (減少40.62㎡) 陳慶芳 (減少40.62㎡) 合計 （284.34㎡） 應補償人：▼         葉寶輝 (增加37.79㎡) 269,929元   269,929元 269,929元 269,929元 269,929元 269,929元 269,926元  1,889,500元 官明諺 (增加57.67㎡) 411,929元   411,929元 411,929元 411,929元 411,929元 411,929元 411,926元  2,883,500元 楊宗烜、楊勝勳、楊森峯、楊龍欽、楊心華 (增加19.77㎡) 141,214元 141,214元 141,214元 141,214元 141,214元 141,214元 141,216元    988,500元 陳世展 (增加22.61㎡) 161,500元   161,500元 161,500元 161,500元 161,500元 161,500元 161,500元  1,130,500元 陳威志 (增加26.53㎡) 189,500元   189,500元 189,500元 189,500元 189,500元 189,500元 189,500元  1,326,500元 張靜如、張雪貴 (增加25.96㎡) 185,428元   185,428元 185,428元 185,428元 185,428元 185,428元 185,432元  1,298,000元 王國田 (增加25.86㎡) 184,714元   184,714元 184,714元 184,714元 184,714元 184,714元 184,716元  1,293,000元 施寳容 (增加29.35㎡) 209,643元   209,643元 209,643元 209,643元 209,643元 209,643元 209,642元  1,467,500元 葉建良 (增加38.8㎡) 277,143元   277,143元 277,143元 277,143元 277,143元 277,143元 277,142元  1,940,000元 合  計 （284.34㎡） 2,031,000元   2,031,000元 2,031,000元 2,031,000元 2,031,000元 2,031,000元 2,031,000元 14,217,000元 



附表二：
編號 共有人 持分比例 應有面積（㎡） 訴訟費用分擔比例  　1 王國田 476/11460 32.97     41  ‰   2 陳通寳 6485/91680 40.62 71  ‰   3 陳慶芳 6485/91680 40.62 71  ‰   4 陳慶吉 6485/91680 40.62 71  ‰ 　5 陳樹來 6485/91680 40.62 71  ‰   6 林陳瑞雪 6485/91680 40.62 71  ‰ 　7 施寳容 375/11460 18.79 33  ‰   8  楊森峯 6485/550080 6.77 12  ‰   9 楊心華 6485/0000000 3.39 6  ‰  10  蔡麗美 6485/91680 40.62 71  ‰  11 陳威志 562/11460 28.16 49  ‰  12  葉寶輝 658/11460 32.97 57  ‰  13 張靜如 255/11460 12.78 22  ‰  14 張雪貴 255/11460 12.78 22  ‰  15  楊勝勳 6485/550080 6.77 12  ‰  16 葉建良 600/11460 30.06 52  ‰  17 楊宗烜 19455/550080 20.30 35  ‰  18  楊龍欽 6485/0000000 3.39 6  ‰  19 陳榕尉 6485/91680 40.62 71  ‰  20  官明諺 281/2865 56.32 98  ‰  21 陳世展 670/11460 33.57 58  ‰